臺灣高雄地方法院民事裁定　　　　　 100年度消債聲字第66號
聲　請　人　賴靖詮原名：賴正.
代　理　人　李淑妃律師
管　理　人　台灣金融資產服務股份有限公司
債　權　人　國泰世華商業銀行股份有限公司
法定代理人　汪國華
債　權　人　中國信託商業銀行股份有限公司
法定代理人　辜濂松
債　權　人　遠東國際商業銀行股份有限公司
法定代理人　洪信德
債　權　人　渣打國際商業銀行股份有限公司
法定代理人　曾璟璇
債　權　人　台北富邦商業銀行股份有限公司
法定代理人　韓蔚廷
債　權　人　三商美邦人壽保險股份有限公司
法定代理人　陳翔立
上列當事人因消費者債務清理事件聲請免責，本院裁定如下：
    主  文
聲請人賴靖詮不予免責。
    理  由
一、按「債務人有下列各款情形之一者，法院應為不免責之裁定
    ，但債務人證明經普通債權人全體同意者，不在此限：一、
    於7年內曾依破產法或本條例規定受免責；二、隱匿、毀損
    應屬清算財團之財產，或為其他不利於債權人之處分；三、
    捏造債務或承認不真實之債務；四、因浪費、賭博或其他投
    機行為，致財產顯然減少或負擔過重之債務，而生開始清算
    之原因；五、於清算聲請前一年內，已有清算之原因，而隱
    瞞其事實，使他人與之為交易致生損害；六、明知已有清算
    原因之事實，非基於本人之義務，而以特別利於債權人中之
    一人或數人為目的，提供擔保或消滅債務；七、隱匿、毀棄
    、偽造或變造帳簿或其他會計文件之全部或一部，致其財產
    之狀況不真確；八、故意於財產及收入狀況說明書為不實之
    記載，或有其他故意違反本條例所定義務之行為」、「債務
    人有前條各款事由，情節輕微，法院審酌普通債權人全體受
    償情形及其他一切情狀，認為適當者，得為免責之裁定。」
    ，消費者債務清理條例（下稱消債條例）第134 條、第135
    條分別有明定。
二、經查：
（一）聲請人於民國98年5 月25日聲請准予清算，經本院審理後
      ，於98年8 月27日以98年度消債清字第146 號裁定開始清
      算程序。於清算程序中，查得聲請人名下有三商美邦人壽
      保險股份有限公司保單（保單號碼：000000000000、000
      000000000 ）及車號QIA-457 機車1 輛，惟該機車年份老
      舊（18年）早已逾耐用年限而價值非高，且經聲請人向六
      家中古車商訪價結果，僅有一家願意估價，並估其價值為
      新台幣（下同）2,000 元，綜合考量我國國情及該車價值
      ，可認該機車為債務人之必要生活交通工具，應非屬清算
      財團財產範圍，況如選任管理人予以變價，顯難以負擔選
      任管理人及鑑價等相關費用。又該保險契約，經本院司法
      事務官函查上開保險公司，其解約後可得領取之解約金總
      共為11萬0,087 元，有上開保險公司之回函附於本院98年
      度司執消債清字第126 號卷可稽。上開保險公司嗣將保單
      價值準備金共11萬0,087 元解繳到院，並予辦理分配完結
      。是聲請人除前開保險解約金共11萬0,087 元以外，無任
      何財產可供清算程序分配，經本院司法事務官於100 年3
      月10日裁定終止清算程序確定等情，有本院98年度消債清
      字第146 號民事裁定、98年度司執消債清第126 號裁定及
      各該案卷可考，並經本院核閱無訛。
（二）本件清算程序終結後，經本院函詢聲請人之各債權人就聲
      請人應否免責表示意見，除債權人三商美邦人壽保險股份
      有限公司具狀表示對於聲請人免責無異議外，其餘債權人
      台北富邦商業銀行股份有限公司（下稱台北富邦銀行）、
      國泰世華商業銀行股份有限公司（下稱國泰世華銀行）、
      中國信託商業銀行股份有限公司（下稱中國信託銀行）、
      遠東國際商業銀行股份有限公司（下稱遠東銀行）、渣打
      國際商業銀行股份有限公司（下稱渣打銀行）及花旗（台
      灣）商業銀行股份有限公司（下稱花旗銀行），均具狀表
      示不同意聲請人免責，此有各該債權人回函可稽，是聲請
      人應否為免責，乃繫於其是否不具消費者債務清理條例第
      134 條之各消極事由而定。
（三）依上開債權人所提出之聲請人消費明細資料及函文所示，
      聲請人以台北富邦銀行信用卡於94年5 月至11月間預借現
      金1 萬9,000 元；復以國泰世華銀行信用卡於94年1 月31
      日預借現金達30萬元；又以中國信託銀行信用卡於94年3
      月至7 月預借現金5 萬5,000 元；再以遠東銀行信用卡於
      89年12月至90年9 月預借現金2 萬7,000 元；另以渣打銀
      行信用卡於93年8 月至94年6 月間預借現金5萬4,500元；
      並以花旗銀行信用卡於94年7 月間預借現金3,000 元（見
      本院卷第16頁、第20頁至第21頁、第26 頁 至第27頁、第
      30頁、第39頁至第40頁、第49頁至第58 頁 、司執消債清
      卷第235 頁）；又聲請人於積欠債務期間中，仍持信用卡
      密集且持續消費，而依債權人所檢具聲請人之信用卡消費
      明細資料及函文所示，聲請人於93 年5月28日以渣打銀行
      信用卡代償台北富邦銀行債務2萬9,187元；並以花旗銀行
      信用卡於93年11月代償債務15萬元，此外聲請人不斷於思
      立國際股份有限公司（下稱思立公司）、雅歌丹生化科技
      有限公司（下稱雅歌丹公司）、傑昇幸福店等直銷公司大
      量刷卡消費，其中台北富邦銀行信用卡部分僅於93年11月
      至94年11月間便於思立公司消費9 次達11萬5,837 元、雅
      歌丹公司消費3 次達1 萬6,000 元；國泰世華銀行信用卡
      部分僅於93年7 月至94年12月間即於思立公司消費達13次
      合計23萬8,532 元、雅歌丹公司消費3 次合計達1 萬
      3,090 元；中國信託銀行信用卡部分於思立公司消費達1
      萬8,660 元；遠東銀行信用卡部分於思立公司消費達6 萬
      9,200 元；渣打銀行信用卡部分僅於93年8 月至94年5 月
      於思立公司消費9 次達16萬2,900 元、於傑昇幸福店消費
      3 次達3 萬1,800 元；花旗銀行信用卡部分於思立公司消
      費達2 萬6,500 元、雅歌丹公司消費達3,796 元（見本院
      卷第16頁、第20頁至第21頁、第26頁、第28頁至第29頁、
      第42頁至第42頁反面、第48頁至第49頁、第52頁至第53頁
      、第55頁至第56頁、第58頁、司執消債清卷第229 頁、第
      231 頁至第233 頁、第239 頁至第240 頁）。聲請人陳稱
      因投資直銷事業購買產品而借貸云云，惟依遠東銀行陳報
      狀表示，聲請人於93年辭去一般公司工作投入「直銷業」
      ，然於93年8 月9 日起至94年2 月21日不到半年間竟於思
      立公司消費高達6 萬9,200 元（見本院卷第36頁），聲請
      人在明知其收入不豐及清償能力有限之情形下，理應減少
      開支，量力為出，竟仍密集持上開銀行信用卡大量消費而
      過度擴張信用，並以逾其經濟能力之方式生活，堪認聲請
      人確有浪費行為，致負擔過重之債務，而生開始清算之原
      因。
（四）又聲請人之消費內容除上開及一般日常生活開銷外，尚有
      多筆高額消費紀錄，聲請人以台北富邦銀行信用卡於93年
      12月23日於中央產物保險股份有限公司新樹通訊處刷卡消
      費2 萬元；又以國泰世華銀行分別於92年10月29 日 、93
      年3 月15日、93年3 月16日、93年12月24日、94 年12 月
      7 日於全國電子股份有限公司、京華世界鑽石股份有限公
      司、中央產物保險股份有限公司、和平三溫暖刷卡消費
      3,990 元、1 萬元、2 萬3,100 元、1 萬2,000 元、
      3,000 元；並以中國信託銀行信用卡於94年3 月30 日 於
      利代旅行社有限公司刷卡消費1 萬7,350 元；另以花旗銀
      行信用卡分別於94年9 月1 日、94年9 月8 日於和平三溫
      暖、國都汽車股份有限公司消費3,200 元、2,202 元；再
      觀之聲請人消費紀錄，除預借現金或少數繳付保費或購買
      直銷產品或其他消費外，幾乎均用於加油消費，每月加油
      次數至少有數十次（見本院卷第16頁、第20頁至第21頁、
      第26頁、司執消債清第237 頁），據聲請人於京華世界鑽
      石公司、產物保險公司、旅行社、三溫暖店等場所刷卡，
      聲請人實有過度享受之浪費、奢侈行為，而聲請人在明知
      其收入不豐且名下無恆產之情形下，理應量入為出以節約
      消費，然其竟大量且密集刷卡消費購買直銷公司商品達幾
      十萬元，並前往上開消費場所等處從事逾其生活必需之高
      額消費，難認聲請人所從事之前開消費，係屬日常生活必
      要之消費，亦與其經濟能力所得享有之生活條件並非相當
      ，其在未完全清償之前所積欠之信用卡債務之情形下即再
      度持卡恣意消費，致債務累積而不能清償，自堪認其確有
      因浪費或其他投機行為致負擔過重之債務。
三、綜上所述，聲請人確因有浪費奢侈投機致負擔過重之債務，
    而生開始清算之原因，依消費者債務清理條例第134 條第4
    款之規定，應為不免責之裁定，且聲請人年約35歲，屬青壯
    之年，所負債務達110 餘萬元，且除保險解約金共11萬
    0,087 元外無其他財產可供全體債權人受償，債權人之利益
    未能適度兼顧，又在收入逐漸減少，已難以平衡收支，仍有
    經常性過度奢侈消費、擴張信用之負債原因，情節尚非輕微
    等一切情形，尚難認予以免責為適當，而無同條例第135 條
    規定裁量免責之適用。爰為裁定如主文。
中    華    民    國   100    年    7     月    28    日
                  民事第三庭  法  官  李嘉益
以上正本係照原本作成。
如對本裁定抗告須於裁定送達後10日內向本院提出抗告狀，並繳
納裁判費新台幣1,000元。
中    華    民    國   100    年    7     月    28    日
                              書記官  鄭倩